臺灣高等法院刑事判決　　　　　　　　96年度上訴字第3636號
上　訴　人　臺灣士林地方法院檢察署檢察官
被　　　告　甲○○
選任辯護人　吳孟勳律師
上列上訴人因被告妨害自由等案件，不服臺灣士林地方法院95年
度訴字第277號，中華民國96年3月8日第一審判決（起訴案號：
臺灣士林地方法院檢察署94年度偵續字第161號），提起上訴，
本院判決如下：
    主  文
上訴駁回。
    理  由
一、公訴意旨略以：被告甲○○係中港亞洲開發有限公司（下稱
    中港公司）、亞青建設股份有限公司（下稱亞青公司）之董
    事長；詹銘德為中港公司、亞青公司及毅昌建設有限公司（
    下稱毅昌公司）之總經理；吳宗恩為亞青公司副總經理；田
    文運、宋克昌、唐固堅均為中港公司、亞青公司及毅昌公司
    之員工。緣志勤營造工程股份有限公司（下稱志勤公司）於
    民國九十二年十一月二十日與亞青公司簽訂「胡適風華新建
    工程」工程合約書，並於同年月二十七日交付中港公司履約
    保證金新臺幣（下同）九百七十萬元，惟前揭工程與志勤公
    司分向亞青公司、毅昌公司承攬之另二項工程皆因故無法順
    利施工，經志勤公司負責人乙○○與亞青公司、中港公司及
    毅昌公司負責人磋商後，雙方同意於九十三年三月九日協議
    解除前揭三項工程契約，志勤公司並同意拋棄全部承攬工程
    ，中港公司、亞青公司及毅昌公司則退回全部履約保證金。
    嗣志勤公司與中港公司、亞青公司、毅昌公司間因履約保證
    金退還事宜發生糾紛，志勤公司主張同時履行抗辯不願返還
    「胡適風華新建工程」工地（下稱胡適風華工地）予亞青公
    司。詎被告甲○○及詹明德、吳宗恩、田文運、唐固堅等人
    因而心生不滿，於九十三年五月十三日晚間八時二十分許，
    被告甲○○與詹銘德、吳宗恩、田文運、唐固堅及年籍姓名
    不詳之成年男子數名，共同基於妨害自由之犯意聯絡，由甲
    ○○指示詹銘德等人，抵達前揭胡適風華工地現場，欲取回
    該工地之占有，乃先由唐固堅指示其中一名年籍姓名不詳之
    成年男子駕駛堆高機將志勤公司放置在該工地鐵門門口之貨
    車架開，再由詹銘德指示年籍姓名不詳之成年男子數名（由
    其中一名穿白色上衣，理平頭之男子帶頭），由該數名年籍
    姓名不詳之成年男子翻越工地圍牆進入工地，將志勤公司僱
    用看守工地之保全人員曾德旺，強行押出供工務使用之貨櫃
    屋，並帶離工地看管約一小時，以此方式限制曾德旺之行動
    自由。詹銘德、吳宗恩則趁機指示堆高機司機駕駛堆高機破
    壞志勤公司設置之鐵門，並將堆土機駛進該工地。適志勤公
    司負責人乙○○及其配偶王家儀聞訊趕至，乙○○為保護工
    地，以肉身欲阻擋該堆土機之通路，詹銘德、吳宗恩、唐固
    堅三人徒手將乙○○數度推出工地，以此方式妨害乙○○身
    體自由權之行使。經乙○○掙脫返回工地，吳宗恩、唐固堅
    及年籍姓名不詳之成年男子，再次共同以手壓制乙○○脖子
    ，強行將其拉出工地，妨害其行動自由權之行使。詹銘德、
    唐固堅另強行以徒手方式將王家儀拖出工地，致其受有雙臂
    紅腫瘀青之傷害，而以此強暴方式妨害王家儀身體自由權之
    行使，因認被告甲○○涉犯刑法第三百零二條第一項、第三
    百零四條第一項之罪嫌，且與詹銘德、吳宗恩、唐固堅及年
    籍姓名不詳之成年人間為共同正犯（按被告甲○○被訴傷害
    、毀損罪嫌，均經原審判決公訴不受理確定；詹銘德、吳宗
    恩、唐固堅所犯妨害自由、強制等罪，分經本院另案〈九十
    六年度上訴字第二二三六號〉判決判處有期徒刑三月又十五
    日，及拘役二十五日，均緩刑在案；詹銘德、吳宗恩、田文
    運、唐固堅被訴毀損罪嫌，均經原審判決公訴不受理確定）
    。
二、按犯罪事實應依證據認定之，無證據不得認定犯罪事實；又
    不能證明犯罪者，應諭知無罪之判決，刑事訴訟法第一百五
    十四條第二項，第三百零一條第一項分別定有明文。而告訴
    人之告訴，係以使被告受刑事訴追為目的，是其陳述是否與
    事實相符，仍應調查其他證據以資審認（最高法院五十二年
    台上字第一三○○號判例意旨參照）。且所謂證據，須適於
    為被告犯罪事實之證明者，始得為斷罪之資料；如未能發現
    相當證據，或證據不足以證明，自不能以推測或擬制之方法
    ，以為裁判之基礎（最高法院二十九年上字第三一○五號、
    四十年台上字第八六號判決意旨參照）。再刑事訴訟上證明
    之資料，無論其為直接或間接證據，均須達於通常一般之人
    均不致有所懷疑，而得確信其為真實之程度，始得據為有罪
    之認定，若其關於被告是否犯罪之證明未能達此程度，而有
    合理懷疑之存在，致使無從形成有罪之確信，根據「罪證有
    疑，利於被告」之證據法則，即不得遽為不利被告之認定（
    最高法院七十六年台上字第四九八六號判例意旨參照）。
三、公訴人認被告甲○○涉犯上揭強制、妨害自由等罪嫌，無非
    係以，被告甲○○、共同被告詹銘德、吳宗恩、唐固堅、田
    文運、宋克昌之供述；告訴人乙○○、王家儀之指訴；證人
    高振翔、宋青宜、曾德旺之證詞；及宏溢貨運有限公司九十
    二年十二月二十八日統一發票、志勤公司計價單、志勤公司
    九十三年五月二十日應付憑單、一成起重工程行九十二年十
    二月請款單、九十二年十二月二十五日請款聯、志勤公司計
    價單、一成起重工程行九十三年一月六日統一發票、志勤公
    司九十三年三月十八日應付憑單；翻拍自錄影光碟之九十三
    年五月十三日中港公司毀損胡適風華工地、妨害自由及傷害
    等經過之照片；告訴人王家儀之臺北市立忠孝醫院診斷證明
    書一紙等資為論據。
四、證據能力部分：
    按被告以外之人於偵查中向檢察官所為之陳述，除顯有不可
    信之情況者外，得為證據，刑事訴訟法第一百五十九條之一
    第二項規定明確。經查，證人高振翔、宋青宜、詹銘德、曾
    德旺及吳宗恩、唐固堅等於檢察官偵訊時，以證人身分所為
    之供述（臺灣士林地方法院檢察署九十三年度偵字第六三六
    ○號偵卷(二)二六七、二七○、三一六頁，九十四年度發查偵
    字第七號偵卷三八、三九、四六、九○頁），雖為被告以外
    之人於審判外之言詞陳述，惟業經具結在卷，與法定要件相
    符；且核其等陳述時之外在環境及情況，亦查無顯有不可信
    之情況；況被告甲○○及其選任辯護人就上開供述之證據能
    力於本院準備及審理程序時亦不爭執證據能力，且迄於言詞
    辯論終結前復未聲明異議（本院卷三○頁背面、五三頁背面
    ），故上開證人於審判外之偵訊證詞，揆諸上揭規定，乃傳
    聞證據之例外情形，自有證據能力。
五、訊據被告甲○○自始堅決否認有上述犯行，辯稱：伊對起訴
    書所載經過均不知情，伊當（九十三年五月十三日）日係經
    由公司員工電話通知，始知有員工至警局製作筆錄，待伊趕
    赴工地現場時，現場已無人。伊對保全員曾德旺遭人強押出
    貨櫃屋看管及乙○○、王家儀有遭人強拉至工地外等事均不
    知情；胡適風華工地糾紛之事，伊未參與或出面與志勤公司
    協調等語。
六、查被告甲○○曾指示詹銘德於九十三年五月十三日率人員至
    上址工地整地，詹銘德乃率眾抵達現場，由數名年籍不詳之
    男子將負責看守現場之保全人員曾德旺帶離工地看管，命堆
    土機駛入工地，因乙○○、王家儀阻擋機具之通路，詹銘德
    、吳宗恩、唐固堅乃徒手以推、擋乙○○之方式阻止其進入
    工地，因乙○○仍執意進入工地，吳宗恩、唐固堅及另一年
    籍不詳男子，乃以手壓制乙○○脖子，強行將之拉離，妨害
    乙○○自由行動之權利；詹銘德、唐固堅則徒手將王家儀自
    雙臂架離工地等事實，固據證人即共同被告詹銘德、吳宗恩
    、唐固堅供承渠等係依公司或詹銘德指示至現場占有工地，
    因乙○○、王家儀欲停留工地現場阻擋，渠等乃阻止乙○○
    夫婦進入、停留工地現場等情甚詳，並據證人乙○○、王家
    儀於原審證述屬實（原審卷一七一至一七七、一八○至一八
    三頁），及證人宋青宜、曾德旺於偵查時證述明確（第六三
    六○號偵卷(二)二七○頁，第七號偵卷九○、九一頁），且有
    翻拍自錄影光碟之九十三年五月十三日照片、王家儀受傷相
    片及臺北市立忠孝醫院九十三年五月十三日診斷證明書影本
    等件附卷可稽（臺灣士林地方法院檢察署九十三年度偵字第
    九○五六號偵卷二二五至二四七頁），此部分事實固堪認定
    。然被告甲○○應否就上開詹銘德等率眾所為犯行負共同妨
    害自由或強制等罪刑責，自應探究被告甲○○就上揭「剝奪
    保全員曾德旺行動自由」、「強推、拉乙○○離開，阻止其
    進入工地」、「將王家儀架離工地」等犯行，有無積極證據
    足資認定其與詹銘德等人事前有犯意聯絡及行為分擔之情事
    。經查：
  (一)公訴意旨所載事實發生時間，被告甲○○並未在場，且吳宗
    恩、唐固堅等人亦非受甲○○指示到場一節，均據證人詹銘
    德、吳宗恩、唐固堅於檢察官訊問時證述明確（第六三六○
    號偵卷(二)三一七頁，第七號偵卷三八、四七頁）；而觀諸公
    訴意旨所憑證人高振翔、宋青宜、曾德旺等人於偵查中之供
    述，亦均未提及被告甲○○確有參與剝奪曾德旺行動自由及
    強制乙○○、王家儀等行為之實施（第六三六○號偵卷(二)二
    六七、二七○、三二五頁，第七號偵卷九○頁）。證人乙○
    ○於原審尚證稱：「甲○○是在推擠『之後』才到現場，當
    時伊已經離開現場，是錄影錄到的」（原審卷一七七頁），
    證人王家儀亦證稱：「當（十三）日是詹銘德、唐固堅用手
    撐住伊腋下，將伊架出去；過程中沒有看到甲○○」等語（
    原審卷一八三頁），核與上揭證人所證內容相符，並有卷附
    編號一至四十六號案發經過現場相片附卷足憑（第九○五六
    號偵卷二二五至二四○頁）。足證被告甲○○於案發時自始
    不在現場，亦無指揮或參與詹銘德等人妨害乙○○等人自由
    之行為。又證人乙○○於原審復結證：「九十三年三月九日
    有就系爭工地與中港公司簽立協定，約定志勤公司放棄承作
    ，中港公司返還保證金，該協定當時是與被告公司之代表吳
    宗恩及財務經理協談簽訂。其後我們一直把建造資料返還中
    港公司，也有要求他們將錢還我們，伊是與中港公司的詹銘
    德、吳宗恩聯絡，主要窗口應是吳宗恩，伊未直接與甲○○
    聯絡，是因為聯絡不到。九十三年五月二日下午，伊到現場
    之後，工地的鐵門、設備有被破壞，該次事件後，伊有與中
    港公司聯絡，窗口應該是由郭宗能與吳宗恩聯絡。九十三年
    五月十三日早上我們還有律師到中港公司談付款條件，還沒
    談好，參與開會的人士有伊及伊的律師，中港公司則有吳宗
    恩與他們公司代表」（原審卷一六九至一七一頁）；證人詹
    銘德於原審亦證稱：「九十三年五月十三日早上是公司人員
    與志勤公司人員在公司談協議，甲○○不在場。晚間八點多
    ，伊到警局作筆錄時，才通知甲○○到現場。我們準備施工
    ，乙○○及王家儀在阻擾時，土地占有之事沒有回報甲○○
    ，因此事是工務部門負責」等語（原審卷二一○至二一三頁
    ）。勾稽上情，乙○○因胡適風華工地糾紛乙事與中港公司
    間為協調及業務往來期間，被告甲○○始終未曾出面，亦非
    聯絡窗口；嗣於雙方公司因解約返還保證金等主要事宜開會
    協調時，亦未到場參與；再於詹銘德等人上揭實行妨害自由
    等行為當時或之前，更未曾出現在工地現場，佐此各端，尚
    乏積極證據憑認被告甲○○有直接參與公訴意旨所示之犯行
    ，自不能僅以甲○○係中港等公司之董事長，即逕自推論其
    當然有公訴意旨所指犯行之犯意聯絡及行為分擔之情事。
  (二)至公訴人雖以同案被告詹銘德於偵查中供稱：「伊當（十三
    ）日晚間去該工地，是因為伊跟董事長甲○○通電話，甲○
    ○說可以去清垃圾整地，當時好像志勤跟我們公司在協調，
    伊是接到董事長指示」等語（第六○六三號偵卷(二)三一七頁
    ），而認被告甲○○就公訴意旨所載之行為與詹銘德等間有
    犯意聯絡及行為分擔。然詹銘德上開供述，僅足證明被告甲
    ○○曾指示詹銘德前往系爭土地現場清除垃圾並整地，尚難
    認定被告甲○○已就「清垃圾整地」為如公訴意旨所指係以
    妨害告訴人等自由為實施方法之具體內容之指示，進而可推
    認其與詹銘德等間有犯意聯絡之實情。況徵之詹銘德係於到
    達現場後，因見乙○○、王家儀夫婦在場有阻擋機具通路之
    行為，始與吳宗恩、唐固堅等人共同阻止乙○○進入，並拉
    王家儀離開工地等情，已據詹銘德於原審證稱：「九十三年
    五月十三日晚間七點多開始工作，有遇到志勤公司人員及告
    訴人之阻擾，乙○○是晚上八點多與警察一起來的，當時挖
    土機在動，伊請他們離開，王家儀擋在怪手前時，怪手已經
    在動，怪手已經準備去挖」（原審卷二一二、二一三頁）；
    證人吳宗恩於偵查中證稱：「九十三年五月十三日晚間，我
    們大型機具要進去工地，但乙○○一直強行要工地，我們身
    為公司職員，也為了乙○○的安全，伊就兩手阻擋乙○○」
    等語在卷（第七號偵卷三九頁）；核與證人證人乙○○、王
    家儀供證：「伊因見有怪手要進入工地，所以以肉身要阻擋
    怪手進入」「伊因不想讓對方進去工地，所以蹲在挖土機下
    方」等情（原審卷一七三、一八○頁）相符。是此與年籍不
    詳之數名男子限制保全員曾德旺行動自由之作為，均屬詹銘
    德等在場之人判斷現場情勢後，為達占有工地之目的，所現
    時決定採取之措施；是依現存卷證資料，尚無從認定被告甲
    ○○已就該等臨場妨害自由、強制行為之具體實施方式有所
    指示，而與詹銘德等人有犯意聯絡。
  (三)再被告甲○○於九十三年五月十三日晚間十時十五分許到場
    後，雖與身著白色Ｔ恤不明人士交談，有卷附編號第五十八
    號現場相片附卷可證（臺灣士林地方法院檢察署九十四年偵
    續字第一六一號偵卷一二八頁），並經原審勘驗告訴人提出
    之九十三年五月十三日光碟內容屬實，有原審九十五年四月
    六日勘驗筆錄可稽（原審卷六四頁）。然被告甲○○係於詹
    銘德等上開犯罪行為結束後始到達現場等情，已經證人乙○
    ○等證述無訛，而被告是否原即認識其人，而其等所談內容
    為何，是否與公訴意旨指摘被告有妨害自由等之事實有關連
    性而足資為被告犯罪之證據，因自始未查獲該人，檢察官復
    未提供相關資料以明，本院自無從查證判斷，從而尚難憑藉
    犯罪行為結束後之錄影資料，遽認被告甲○○事前就公訴意
    旨所載之妨害自由等行為之實施，於事前已與詹銘德等人間
    有相互謀議之犯意聯絡。
  (四)另檢察官起訴所憑之宏溢貨運有限公司九十二年十二月二十
    八日統一發票、志勤公司九十二年十二月二十一日計價單、
    志勤公司九十三年五月二十日應付憑單、一成起重工程行九
    十二年十二月請款單、九十二年十二月二十五日請款聯、志
    勤公司九十二年十二月二十五日計價單、一成起重工程行九
    十三年一月六日統一發票、志勤公司九十三年三月十八日應
    付憑單、告訴人王家儀之臺北市立忠孝醫院診斷證明書等件
    （第一六一號偵卷七五至八二頁，第九○五六號偵卷二四七
    頁正背面），依起訴書所載內容，僅足證明胡適風華工地現
    場之二個貨櫃屋係志勤公司委託宏溢貨運有限公司運送至工
    地現場，並由一成起重工程行吊放在工地現場及告訴人王家
    儀有受傷等之事實，然均無從證明詹銘德等人於案發時現場
    所為，係先經被告甲○○授意，或係先與甲○○謀議後所為
    ，自難憑此逕認被告甲○○應負共犯罪責。
七、綜上所述，依現存卷證資料，固可認定詹銘德、吳宗恩、唐
    固堅等人有於公訴意旨所載時地犯罪（其等犯罪部分，業經
    原審及本院另案判決在案），然尚未能證明詹銘德所為妨害
    自由等犯行，及吳宗恩、唐固堅等之強制行為，係受被告甲
    ○○之指示而為；此外，復查無其他積極證據足資證明被告
    甲○○與詹銘德等人有公訴人所指之妨害自由、強制罪之犯
    意聯絡及行為分擔之情事，揆諸前開說明，即應為被告甲○
    ○無罪之諭知。
八、原審為被告甲○○無罪判決之諭知，於法尚無不合。檢察官
    上訴意旨猶略以：(一)據證人詹銘德證稱其在公司所做之事需
    向董事長甲○○回報；被告亦供承，其每日均與詹銘德通電
    話，只要是合乎工作之範圍，詹銘德之行為都是經其指示去
    作，且告訴人占有之工地土地本來就是其公司所有，沒有拿
    不拿回來之問題等語。足認被告既認告訴人占有之工地，係
    其公司所有，則其將工地取回應係合乎工作範圍之事，故詹
    銘德所為自應係受被告指示使然；況到場助勢者事後之報酬
    ，焉有可能由詹銘德自行吸收，足證被告應已知悉詹銘德所
    為上情；(二)被告雖稱，九十三年五月十三日上午公司人員已
    與告訴人達成返還工地之協議，惟告訴人指稱協議未有任何
    結果，且看守告訴人工地之保全人員曾德旺尚證稱，當（十
    三）日上午同事曾通知要其晚上注意一點。若雙方已達致合
    意，曾德旺何以會接獲通知晚上將有人滋事，要求提高注意
    ，而事後果有鬧事之情事發生。足證雙方根本未於九十三年
    五月十三日就返還工地一事達成協議，被告竟仍指示詹銘德
    前往取回工地之占有，其主觀上顯然已明知或可預知詹銘德
    將以非法手段強行取回工地之占有。況事後被告接獲通知趕
    至現場時，仍與在場滋事之主謀談話，顯見二人事前已彼此
    認識，益證被告、詹銘德及滋事人員間具有犯意之聯絡及行
    為分擔；(三)犯罪行為人不以在現場實施犯罪始構成犯罪，否
    則幕後主謀將無法定罪，原判決遽認被告無罪，容有未洽等
    語，提起上訴。按被告甲○○雖為中港等公司之董事長，然
    其是否有公訴意旨指摘之犯行亦須有積極之事證足資憑佐，
    始足論斷其犯罪，否則即不能率以因其位居公司負責人之地
    位，遂推論其公司員工之犯罪行為均係受其指示所致。經查
    ，揆諸證人即本件案發當時在場之詹銘德、吳宗恩及告訴人
    乙○○、王家儀等人之證述內容，均未曾證稱被告甲○○有
    在場為指揮或實際參與犯罪之行為，亦均否認或知悉詹銘德
    等之行為係受被告指示而為各情，均經本院論載所憑之證據
    及理由如前，告訴人乙○○、王家儀復自承係因其等在現場
    以身體阻擋工程車之通路，始遭詹銘德等在場人士架離，是
    詹銘德雖因被告指示召集人員赴現場整地，然因遇現場之突
    發狀況，致為不法之處置措施，亦屬渠等於當下臨時判斷決
    定之行為，並無證據足證係源於被告之具體指示所為，上訴
    意旨徒以被告供稱系爭工地係其公司所有，遽認詹銘德等人
    現場犯行自當係受被告指示而為，顯屬主觀臆測而與論理法
    則有違；又依卷證資料，本件下手實行妨害曾德旺、乙○○
    、王家儀等行動自由者，除為中港公司、亞青及毅昌公司之
    員工外，遍觀公訴及上訴意旨，均未就所指在場參與或助勢
    之其他不詳人士亦係出於妨害告訴人等自由之目的而受僱於
    被告；暨本件案發後，被告尚且須另為支付在場人員額外報
    酬等情舉證說明，何能遽謂到場參與或助勢等人應有事後之
    報酬，且因無可能由詹銘德吸收而推論係被告所指使，上訴
    所指顯乏實據，自不足援為被告不利之證據。末以被告於案
    發後趕赴現場雖曾與不明人士交談，然其等所談內容為何，
    是否與公訴意旨所指事實有關聯性而足資為被告犯罪之證據
    ，因自始未查獲該人，檢察官復未提供相關資料以明，本院
    自無從查證判斷，是以被告甲○○被訴事實於缺乏積極證據
    之情況下，自不得徒以案發後之現場狀況及被告係公司負責
    人等理由，遂入其同負妨害自由等之刑事責任。綜上，依諸
    檢察官起訴及上訴理由，本院尚難得致被告之有罪確認，檢
    察官以前揭理由上訴，指摘原判決不當，難認為有理由，其
    上訴應予駁回。
據上論斷，應依刑事訴訟法第三百六十八條，判決如主文。
本案經檢察官姜貴昌到庭執行職務。
中　　華　　民　　國　　96　　年　　11　　月　　21　　日
　　　　　　　　刑事刑事第十八庭審判長法　官  溫耀源
　　　　　　　　　　　　　　　　　    法　官  周政達
　　　　　　　 　 　　　　　　　　　　法　官  段景榕
以上正本證明與原本無異。
檢察官如不服本判決，應於收受送達後十日內向本院提出上訴書
狀，其未敘述上訴之理由者並得於提起上訴後十日內向本院補提
理由書（均須按他造當事人之人數附繕本）。
                                      書記官  陳靜姿
中　　華　　民　　國　　96　　年　　11　　月　　21　　日
